【裁判字號】    99,易,872
【裁判日期】    991029
【裁判案由】    詐欺
【裁判全文】
臺灣桃園地方法院刑事判決               99年度易字第872號
公  訴  人  臺灣桃園地方法院檢察署檢察官
被      告  陳明源
上列被告因詐欺案件，經檢察官聲請以簡易判決處刑（99年度偵
緝字第984 號），本院認不得以簡易判決處刑，改依通常程序審
理，判決如下：
    主  文
本件管轄錯誤，移送於臺灣板橋地方法院。
    理  由
一、聲請簡易判決處刑意旨略以：陳明源明知提供行動電話門號
    與有心人士使用，可能幫助不明詐欺集團向他人詐騙財物，
    竟無違本意，基於幫助他人詐欺之概括犯意，於民國98年5
    月12日，在臺北縣板橋地區，以新臺幣（下同）300 至500
    元之代價，將其向威寶電信股份有限公司（下稱威寶公司）
    申辦之0000000000號行動電話門號SIM 卡，交付某真實姓名
    年籍不詳之詐欺集團成員使用。嗣該不詳詐騙集團成員取得
    陳明源上開行動電話SIM 卡後，即用以施行詐術，於98年5
    月25日上午10時30分許，以上開行動電話門號冒充臺北地方
    法院檢察署檢察官曾義盛之名義，向翁瑞英謊稱其名下第一
    商業銀行帳號00000000000 號之帳戶涉嫌重大刑事洗錢案件
    而受檢警監控，並以辦案需清查資金流向為由，要求翁瑞英
    於偵查期間暫時將其銀行帳戶內存款全數提領並交付監管，
    否則凍結其全部銀行帳戶，致翁瑞英誤信為真，而於98 年5
    月25日某時，分別自上開第一商業銀行帳戶中提領80萬元及
    100 萬元，並相約在臺北市○○街138 巷口分別交付予詐欺
    集團成員，該詐欺集團成員則交付偽造之「臺北地方法院地
    檢署監管科」收據予翁瑞英。因認被告陳明源涉犯刑法第30
    條第1 項、第339 條第1 項幫助詐欺取財罪嫌。
二、按案件由犯罪地或被告之住所、居所或所在地之法院管轄；
    無管轄權之案件應諭知管轄錯誤之判決，並同時諭知移送於
    管轄法院；管轄錯誤之判決，得不經言詞辯論為之，刑事訴
    訟法第5 條第1 項、第304 條、第307 條分別定有明文。次
    按被告之住所、居所或所在地，係以起訴時為標準，最高法
    院48年度臺上字第837 號判決意旨足資參照。另犯罪地，在
    幫助犯之情形，基於共犯從屬理論，正犯之犯罪地，亦視為
    幫助犯之犯罪地。又數同級法院管轄之案件相牽連者，得合
    併由其中一法院管轄；又數人共犯一罪者，為相牽連之案件
    ，刑事訴訟法第6 條第1 項、第7 條第2 款，亦分別定有明
    文。此所謂數人共犯一罪，除共同正犯外尚包括助幫助、教
    唆犯。因此幫助犯之住居所、起訴時所在地、幫助行為地、
    所幫助正犯之犯罪地（包括行為地、結果發生地）所在之法
    院基於地域之關係，對於幫助犯有管轄權外，尚可基於數人
    共犯一罪之關係而取得牽連管轄權。詳言之，上述對於幫助
    犯基於地域關係有管轄權以外之無地域管轄權之法院，得因
    係正犯之住居所、起訴時所在地之法院，而對於幫助犯取得
    牽連管轄權。是以，檢察官僅以幫助犯為被告而向法院追訴
    其幫助犯行，若幫助犯本身犯罪行為地、住居所在地、起訴
    時所在地、正犯犯罪地（包括行為地、結果發生地），有一
    在該法院管轄區域內，該法院對於起訴之幫助犯即有土地管
    轄權；若無土地管轄權，然正犯之住居所亦在法院管轄區域
    內，起訴法院亦得依數人共犯一罪之牽連關係，取得對於幫
    助犯之管轄權，合先敘明。
三、經查：本件公訴人以被告陳明源涉犯上揭犯行，向本院聲請
    簡易判決處刑，並於99年7 月20日繫屬於本院，此有臺灣桃
    園地方法院檢察署99年7 月20日桃檢堂文98偵緝984 字第60
    313 號函加蓋本院收狀戳章1 份可考。本件被告陳明源於98
    年2 月5 日遷入戶籍地「臺北縣鶯歌鎮○○里○ 鄰○○路53
    號」即臺北縣鶯歌戶政事務所，且於檢察官偵訊中亦表示現
    居地為「板橋火車站」，有戶役政連結作業系統基本資料、
    臺灣桃園地方法院檢察署檢察官99年6 月4 日訊問筆錄各1
    份可稽，足認被告之住所地及居所地均非在本院管轄之桃園
    縣境內，又本件繫屬本院時（即99年7 月20日），被告之身
    體亦未遭拘束在本院轄區內，復有臺灣高等法院被告前案紀
    錄表及在監在押全國紀錄表各1 份附卷可按。另被告提供上
    開威寶電信門號0000000000號行動電話SIM 卡之地點係在臺
    北縣板橋地區，而被害人翁瑞英係在臺北市○○區○○里○○
    鄰○○街150 巷26號8 樓住處接獲詐騙電話，並分別於臺北
    市○○街138 巷口二次交付款項予不詳詐欺集團成員，則其
    犯罪地及結果地均非在本院管轄之桃園縣境內，本院對於被
    告自無地域管轄權。此外復查無積極證據足以證明被告所幫
    助之正犯其住居所及施詐之行為地係在本院管轄區域內，本
    院亦無從基於數人共犯一罪之牽連關係取得對被告之牽連管
    轄權。是以檢察官向本院提起公訴，揆諸上開說明，自有未
    合，爰不經言詞辯論，逕為諭知管轄錯誤之判決，並衡酌被
    告陳明源住居所地均位在臺北縣境內之情，併移送臺灣板橋
    地方法院審理。
四、雖被告陳明源涉犯本件幫助詐欺之犯行，原由臺灣士林地方
    法院檢察署檢察官以98年度偵字11113 號偵辦，因認與受理
    在先之臺灣桃園地方法院檢察署檢察官以98年度偵字第1049
    0 號偵辦之案件為同一案件，為免認事歧異，乃呈請臺灣高
    等法院檢察署准予移轉管轄於臺灣桃園地方法院檢察署偵辦
    並聲請以簡易判決處刑等情，有臺灣高等法院檢察署98年9
    月22日檢紀崑字第0980001012號函、臺灣士林地方法院檢察
    署辦案公務電話紀錄表在卷可查，惟上開與本件有事實同一
    案件關係之98年度偵字第10490 號案件，業經臺灣桃園地方
    法院檢察署檢察官於99年7 月12日為不起訴處分在案，有不
    起訴處分書、臺灣高等法院被告前案紀錄表在卷可參，是為
    求訴訟經濟、避免偵查、裁判結果歧異之風險即已不存在，
    理應回歸適用土地管轄之規定，以顧及被告就土地管轄之就
    審利益為宜，附此敘明。
五、末按檢察官聲請以簡易判決處刑之案件，經法院認為有刑事
    訴訟法第451 條之1 第4 項但書之情形者，應適用通常程序
    審判之，同法第452 條定有明文，查本件被告陳明源被訴幫
    助詐欺取財罪一案，經本院認有刑事訴訟法第451 條之1 第
    4 項但書第3 款所定之事由，不得以簡易判決處刑，爰依刑
    事訴訟法第452 條之規定，改用通常程序審判之，末此敘明
    。
據上論斷，應依刑事訴訟法第452 條、第304 條、第307 條，判
決如主文。
中    華    民    國    99    年    10    月    29    日
                  刑事第五庭  審判長    潘政宏
                              法  官    張詠晶
                              法  官    石蕙慈
以上正本證明與原本無異。
如不服本判決應於收受判決後10日內向本院提出上訴書狀，並應
敘述具體理由。其未敘述上訴理由者，應於上訴期間屆滿後20日
內向本院補提理由書( 均須按他造當事人之人數附繕本) 「切勿
逕送上級法院」。
                              書記官    劉乙錡
中    華    民    國    99    年    11    月    1     日

司法院資訊處製作；財團法人民間司法改革基金會備份。
